【裁判字號】    97,判,896
【裁判日期】    970930
【裁判案由】    贈與稅
【裁判全文】
最  高  行  政  法  院  判  決
                                       97年度判字第896號
上  訴  人  甲○○
參  加  人  乙○○
            丙○○
被 上訴 人  財政部臺灣省中區國局
代  表  人  趙榮芳
上列當事人間贈與稅事件，上訴人對於中華民國94年11月16日臺
中高等行政法院94年度訴字第453號判決，提起上訴，本院判決
如下：
    主  文
上訴駁回。
上訴審訴訟費用由上訴人負擔。
    理  由
一、本件上訴人之父即被繼承人林軟於民國（下同）83年4月23
    日死亡，經被上訴人查獲其生前於82年間贈與其子（含上訴
    人）等6人新臺幣（下同）52,195,380元，乃核定贈與稅額
    20,093,940元，並以其繼承人（含上訴人共7人）為納稅義
    務人發單補徵。上訴人不服，循序提起訴願及行政訴訟，經
    本院93年判字第385號判決駁回確定。被上訴人所屬台中縣
    分局乃扣除上訴人等以遺產土地抵繳贈與稅10,553,420元及
    已繳納之部分稅款後，依稅捐稽徵法第38條規定發單補徵其
    餘贈與稅款8,549,987元及加計行政救濟利息2,371,156元，
    一併通知上訴人等繼承人依限繳納。嗣上訴人於93年10月5
    日主張贈與人之遺產大部分已用於抵繳遺產稅及贈與稅，已
    無財產可供執行，申請依遺產及贈與稅法第7條第1項第2款
    規定，按受贈財產之價值比例分單改以受贈人為納稅義務人
    ，同時主張其已依規定提起再審之訴，要求暫緩繳納稅款。
    被上訴人所屬台中縣分局乃以93年12月1日中區國稅中縣一
    字第0930043545號函否准所請，並以本案業經本院判決確定
    ，屬已確定案件為由，隨函檢送贈與稅繳款書，通知上訴人
    等繼承人依限繳納。又上訴人等繼承人另於93年11月22日申
    請核發贈與稅「逾稅捐核課期間證明書」，亦經該局於93年
    12月9日以中區國稅中縣一字第0930052503號函否准其請。
    上訴人不服，循序提起行政訴訟，經原審判決駁回，遂提起
    本件上訴。
二、本件上訴人在原審起訴主張：本件被繼承人即贈與人林軟死
    亡時名下所有財產計17,868,594元，88年1月25日發單補徵
    贈與稅時為12,401,594元，均不足以清償全部贈與稅款，符
    合「無財產可供執行」之要件，依遺產及贈與稅法第7條第1
    項第2款、該法施行細則第42條規定，及財政部81年6月30日
    台財稅第000000000號等函釋意旨，應以受贈人為納稅義務
    人以課徵贈與稅。又被上訴人既核准受贈人林隆欽按受贈財
    產比例繳納本稅及行政救濟利息，則被上訴人復依民法第11
    48條規定由繼承人概括繼承系爭稅捐債務，致發生受贈人存
    有不同強制執行之問題，此種差別待遇之處分，已造成租稅
    處分之不公平。再者，被上訴人所屬台中縣分局88年1月25
    日核定之贈與稅應稅案件核定通知書之納稅義務人欄位既為
    空白，依行政程序法第111條第7款規定為無效，本件既應依
    以受贈人為納稅義務人並依受贈比例分單，且依規定贈與稅
    須於核課期間開徵，按93年11月22日被上訴人尚未以受贈人
    為納稅義務人，已逾核課期間。是被上訴人即應發給上訴人
    「逾稅捐核課期間證明書」等語，求為撤銷原處分及訴願決
    定之判決。
三、被上訴人在原審答辯則以：本件被繼承人林軟於死亡前3年
    （現行法為2年）內為贈與，於贈與時即負有繳納贈與稅之
    義務，贈與稅捐債務即已成立。被繼承人死亡時，此公法上
    之財產債務，因不具一身專屬性，依民法第1148條規定，由
    其繼承人繼承，是稅捐稽徵機關於被繼承人死亡後，自應以
    其繼承人為納稅義務人，並於核課期間內核課其繼承之贈與
    稅，是被上訴人於被繼承人死亡後對繼承人即上訴人等人發
    單補徵贈與稅，自與上開規定無違。況本件贈與稅尚未改課
    受贈人，納稅主體並未變更，自無贈與稅已逾核課期間之問
    題。另按被上訴人所屬台中縣分局所填發之「贈與稅應稅案
    件核定通知書」納稅義務人欄位雖為空白，惟其係併同「贈
    與稅繳款書」送達納稅義務入。是贈與稅繳款書上既已載明
    納稅義務人，且納稅義務人又對本件贈與稅之核定不服並循
    序提起行政救濟，而經最高行政法院93年判字第385號判決
    駁回確定在案，是尚無上訴人所稱行政處分無效之情事。另
    上訴人雖提起再審之訴，然並無稅捐稽徵法第39條規定暫緩
    移送強制執行，抑或暫緩繳納稅款規定之適用。次按遺產及
    贈與稅法第7條但書規定，在贈與人行蹤不明及逾繳納期限
    尚未繳納，且在中華民國境內無財產可供執行情形下，可改
    以受贈人為納稅義務人，亦即稽徵機關為保全稅捐需要有選
    擇受贈人為納稅義務人之裁量權，況被上訴人所屬台中縣分
    局更查得贈與人尚有遺產銀行存款3,517,572元、股票139,1
    58元及股利944元，亦不符合遺產及贈與稅法第7條第1項第2
    款規定，而應以受贈人為納稅義務人，是被上訴人依法處分
    ，並無不合等語，資為抗辯。
四、參加人在原審之參加意旨略謂：同上訴人之起訴主張。
五、原審斟酌全辯論意旨及調查證據之結果，以：本件上訴人之
    父即被繼承人林軟於83年4月23日死亡，經被上訴人查獲其
    生前於82年間贈與其子（含上訴人）等六人53,195,380元，
    乃核定贈與稅額20,093,940元，並以其繼承人（含上訴人共
    7人）為納稅義務人發單補徵。上訴人不服，循序提起訴願
    及行政訴訟，經本院93年判字第385號判決駁回確定在案。
    按被繼承人林軟於贈與時即負有繳納贈與稅之義務，贈與稅
    捐債務即已成立，系爭贈與稅係以贈與人即被繼承人為納稅
    義務人，惟因被繼承人林軟死亡，上訴人及其他繼承人繼承
    林軟之一切權利義務，此公法上之財產債務，因不具一身專
    屬性，被上訴人乃以上訴人等繼承人共7人為納稅義務人，
    納稅義務人仍為被繼承人林軟之延續，納稅義務主體並未變
    更，並非直接以上訴人等繼承人為納稅義務人，此為兩造所
    不爭，合先敘明。次按遺產及贈與稅法第7條第1項規定，贈
    與稅之納稅義務人為贈與人，惟為顧及贈與稅稅收徵起實際
    需要起見，乃於同項但書規定，在贈與人行蹤不明及逾繳納
    期限尚未繳納，且在中華民國境內無財產可供執行情形下，
    可以受贈人為納稅義務人，此係稽徵機關為保全稅捐之需要
    ，依上開情形，有選擇受贈人為贈與稅納稅義務人之裁量權
    ，受贈與人並無請求稽徵機關變更納稅義務人之權利。又本
    件贈與稅之稅額20,093,940元，以納稅義務人即上訴人之被
    繼承人林軟之遺產土地抵繳贈與稅10,553,420元，尚有遺產
    銀行存款3,517,572元、股票139,158元及股利944元，此節
    為上訴人所不爭。再者，上訴人及其他繼承人繼承林軟之一
    切權利義務，上訴人等繼承人仍須負繳納系爭贈與稅之義務
    ，如未繳納，被上訴人仍可對上訴人等繼承人之財產執行，
    亦無遺產及贈與稅法第7條第1項第2款規定之適用。至另位
    繼承人林隆欽為避免其財產被執行，請求被上訴人依其贈與
    財產之比例部分，繳納本稅及行政救濟利息，此為林隆欽繼
    承被繼承人即贈與人林軟之遺產，其亦負繳納系爭贈與稅之
    義務，就其應分擔部分向被上訴人申請繳納，與系爭贈與稅
    改以受贈人為納稅義務人，係屬二事，是上訴人請求被上訴
    人以受贈人為納稅義務人並依受贈比例分單，自無可取。再
    按稅捐稽徵法第21條第1項第1款規定，稅捐之核課期間，依
    法應由納稅義務人申報繳納之稅捐，已在規定期間內申報，
    且無故意以詐欺或其他不正當方法逃漏稅捐者，其核課期間
    為5年。又同條第2項後段規定，在核課期間內未經發現者，
    以後不得再補稅處罰。是稅捐稽徵機關如逾上開核課期間而
    未對納稅義務人徵收稅捐，不得再行補稅，惟此非為納稅義
    務人對於此等情形，得請求稅捐稽徵機關核發逾核課期間證
    明之依據。至被上訴人所屬台中縣分局所填發之「贈與稅應
    稅案件核定通知書」納稅義務人欄位雖為空白（原處分卷14
    9頁），惟有記載贈與人及受贈人，且係併同「贈與稅繳款
    書」（同卷128頁）送達納稅義務人，該贈與稅繳款書上有
    載明納稅義務人即上訴人等7人繼承人，依此均可明確得知
    納稅義務人，又納稅義務人對該贈與稅之核定不服，循序提
    起行政訴訟，經最高行政法院以93年判字第385號判決駁回
    確定，有如前述，自無上訴人所稱該課稅處分有無效之情事
    。是上訴人等繼承人於93年11月22日向被上訴人申請核發系
    爭贈與稅「逾稅捐核課期間證明書」，亦屬無據。綜上所述
    ，原處分並無違誤，訴願決定遞予維持，亦無違誤等情，因
    而判決駁回上訴人之訴。
六、本院經查：(一)本院92年9月18日庭長法官聯席會議關於被繼
    承人死亡前所為贈與，如至繼承發生日，稽徵機關尚未發單
    課徵贈與稅者，應以繼承人為納稅義務人，發單課徵贈與稅
    部分，經司法院釋字第622號解釋認逾越62年2月6日公布施
    行之遺產及贈與稅法第15條之規定，增加繼承人法律上所未
    規定之租稅義務，與憲法第19條及第15條規定之意旨不符，
    自該解釋公布之日起，應不予援用。該司法院釋字第622號
    解釋係於95年12月29日公布，故在該釋字第622號解釋前已
    確定之案件，除該聲請解釋之案件外，均不受該號解釋而有
    所影響。(二)本件上訴人之父即被繼承人林軟於83年4月23日
    死亡，經被上訴人查獲其生前於82年間贈與其子（含上訴人
    ）等6人共52,195,380元乃核定贈與稅額20,093,940元，並
    以其繼承人（含上訴人共7人）為納稅義務人發單補徵，上
    訴人不服，循序提起行政爭訟，經本院93年4月8日以93年度
    判字第385號判決駁回上訴人之上訴確定在案，有判決書在
    原處分卷內可證，因該確定判決在司法院釋字第622號解釋
    公布日之前確定，自無該號解釋之適用。(三)按贈與稅之納稅
    義務人為贈與人，但贈與人行蹤不明，及逾繳納期限尚未繳
    納，且在中華民國境內無財產可供執行情形下，以受贈人為
    納稅義務人，此係稽徵機關為保全稅捐之需要，以受贈人為
    贈與稅納稅義務人之裁量權，受贈人並無請求稽徵機關變更
    納稅義務人之權利。本件贈與稅之稅額20,093,940元，以納
    稅義務人林軟之遺產土地抵繳贈與稅10,553,420元，尚有遺
    產銀行存款3,517,572元，股票139,158元及股利944元，上
    訴人及其他繼承人繼承被繼承人林軟之一切權利義務，上訴
    人等繼承人仍須負繳納系爭贈與稅之義務，如未繳納，被上
    訴人仍可對上訴人等繼承人之財產執行，無遺產及贈與稅法
    第7條第1項第2款規定之適用。上訴人請求被上訴人以受贈
    人為納稅義務人並依受贈比例分擔，於法不合。(四)稅捐稽徵
    機關如逾稅捐核課期間而未對納稅義務人徵收稅捐，不得再
    補稅處罰，稅捐稽徵法第21條第2項後段雖定有明文，惟此
    非為納稅義務人對於此等情形，得請求稅捐稽徵機關核發逾
    核課期間證明之依據。被上訴人所屬台中縣分局所填發之「
    贈與稅應稅案件核定通知書」納稅義務人欄位雖為空白，惟
    有記載贈與人及受贈人，且係併同「贈與稅繳款書」送達納
    稅義務人，該贈與稅繳款書上有載明納稅義務人即上訴人等
    7繼承人，依此可明確得知納稅義務人，又納稅義務人對該
    贈與稅之核定不服，循序提起行政爭訟，經本院以93年度判
    字第385號判決駁回確定在案，自無上訴人所稱該課稅處分
    有逾期無效之情事，上訴人等繼承人於93年11月22日向被上
    訴人申請核發系爭贈與稅「逾稅捐核課期間證明書」，被上
    訴人予以否准，依前說明，於法尚無不合。(五)原判決對於上
    訴人在原審起訴主張有利之論點何以不採，已詳加論駁，認
    事用法均妥適，上訴意旨仍執與起訴意旨相同之主張指摘原
    判決違誤，求予廢棄，依前說明，應認上訴為無理由，應予
    駁回。
七、據上論結，本件上訴為無理由，依行政訴訟法第255條第1項
    、第98條第1項前段，判決如主文。
中    華    民    國    97    年    9     月    30    日
                    最高行政法院第二庭
                        審判長法官  高  啟  燦
                              法官  黃  淑  玲
                              法官  曹  瑞  卿
                              法官  黃  合  文
                              法官  廖  宏  明
以  上  正  本  證  明  與  原  本  無  異
中    華    民    國    97    年    10    月    1     日
                              書記官  邱  彰  德


司法院資訊處製作；財團法人民間司法改革基金會備份。
